【裁判字號】    98,聲判,76
【裁判日期】    981030
【裁判案由】    聲請交付審判
【裁判全文】
臺灣臺中地方法院刑事裁定              98年度聲判字第76號
聲  請  人
即告 訴 人  甲○○
代  理  人  陳昭全律師
被      告  乙○○
上列聲請人因告訴被告毀損債權案件，不服臺灣高等法院臺中分
院檢察署檢察長駁回再議之處分（98年度上聲議字第1698號；原
偵查案號：臺灣臺中地方法院檢察署98年度偵字第1306號），聲
請交付審判，本院裁定如下：
    主    文
聲請駁回。
    理    由
一、按告訴人不服上級法院檢察署檢察長或檢察總長認再議為無
    理由而駁回之處分者，得於接受處分書後十日內委任律師提
    出理由狀，向該管第一審法院聲請交付審判；法院認交付審
    判之聲請不合法或無理由者，應駁回之；刑事訴訟法第二百
    五十八條之一第一項、第二百五十八條之三第二項前段，分
    別定有明文。
二、查聲請人即告訴人（下稱聲請人）甲○○，以被告乙○○涉
    犯毀損債權罪嫌，向臺灣臺中地方法院檢察署檢察官提出告
    訴，經該署檢察官以98年度偵字第1306號為不起訴處分，聲
    請人不服而聲請再議，又經臺灣高等法院臺中分院檢察署檢
    察長以98年度上聲議字第1698號認再議為無理由而駁回再議
    ，聲請人於九十八年九月三日收受送達上述駁回再議之處分
    書後，委任代理人具狀於九十八年九月十一日向本院聲請交
    付審判等情節，業經本院調取上開偵查案卷審核無誤，並有
    本件聲請交付審判狀上本院收發室所蓋印之收文日期圓戳印
    文可佐，故本件聲請交付審判，於程序方面，尚無不合，合
    先敘明。
三、本件聲請交付審判意旨略以：
（一）按刑法第三百五十六條規定「債務人於將受強制執行之際
      ，意圖損害債權人之債權，而毀壞、處分或隱匿其財產者
      」，為損害債權罪，而原檢察署認定其犯罪主體，為依強
      制執行法取得執行名義之債權人的相對債務人，此時若債
      務人為自然人，其個人毀損債權之行為，即該當原檢察署
      所稱之犯罪主體，惟若債務人為法人組織，代表人代表法
      人所為之毀損債權行為，因代表人並非債務人，故此時法
      人之毀損債權行為，即無法適用此條文之規定，然如此解
      讀豈不有違公平原則，且造成該法條所處罰之債務人僅適
      用於一般自然人而不適用法人或其代表人，如此自行創設
      法律所未規定之限制，其不起訴及駁回再議聲請之處分顯
      有違誤。
（二）依最高法院90年度台非字第71號判決意旨記載「又刑法第
      三百五十六條之損害債權罪，係以債務人於將受強制執行
      之際，意圖損害債權人之債權，而毀壞、處分或隱匿其財
      產為要件，其犯罪主體須為將受強制執行之債務人，而所
      謂『債務人』，須依強制執行名義負有債務之人。換言之
      ，依強制執行法取得執行名義之債權人的相對債務人，始
      足當之」，而臺灣臺中地方法院檢察署乃認僅有聯駿公司
      為聲請人之債務人，被告並非刑法第三百五十六條所指之
      債務人，自無構成該條犯罪之可能，然刑法第三十一條第
      一項規定「因身分或其他特定關係成立之罪，其共同貫施
      、教唆或幫助者，雖無特定關係，仍以正犯或共犯論。但
        得減輕其刑。」，亦即縱使刑法第三百五十六條之犯罪
      主體須具有將受強制執行之債務人之身分，而聯駿公司固
      為聲請人依強制執行法取得執行名義之債權人之相對債務
      人，而因其債務人之身分，依前開判決意旨，聯駿公司乃
      屬刑法第三百五十六條之犯罪主體，此時由被告實行毀壞
      、處分、隱匿債務人財產之犯罪構成要件時，被告亦應依
      刑法第三十一條第一項而論以被告為刑法第三百五十六條
      損害債權罪之共犯。
（三）再者，原檢察署既認該法條所謂之債務人，須依強制執名
      義負有債務之人，換言之，依強制執行法取得執行名義之
      債權人的相對債務人，始足當之。則其所指之債務人，既
      為強制執行法所規定之債務人，此時亦應審究強制執行法
      有關債務人權利義務之規定，並一體適用，而於強制執行
      法第二十一、二十二條係就債務人拘提、管收、限制住居
      為規定，且於同法第二十五條第二項規定「關於債務人拘
      提、管收、限制住居及應負義務之規定，於左列各款之人
      亦適用之：... 四、法人或非法人團體之負責人、獨資商
      號之經理人」，因此於債務人就應供強制執行之財產有隱
      匿或處分之情事者，條文雖規定得拘提債務人，但依同法
      第二十五條第二項之規定可知，因法人債務人無法自行為
      隱匿、處分財產之行為，而須透過代表人或負責人為之，
      因此法人之代表人代表債務人若有隱匿、處分財產之情事
      ，亦有債務人拘提、管收、限制住居及應負義務之規定之
      適用，此時於刑法適用上亦應為同一解釋，否則豈不造成
      僅適用強制執行法所稱之債務人，卻割裂不適用「其他法
      人之負責人適用債務人之相關規定」，亦有違法之嫌。況
      且刑法第三百五十六條所規定之文義並未限制其犯罪主體
      為強制執行法之債務人，蓋該條文先稱「債務人於將受強
      制執行之際」，係因惟有債務人始有遭受其債權人聲請強
      制執行之可能，後稱「意圖損害債權人之債權，而毀壞、
      處分或隱匿其財產」，乃係指客觀上毀壞、處分、隱匿債
      務人財產之行為，因此於債務人係為自然人，其個人所為
      後段之行為，當然為該法處罪之範圍，然於法人之代表人
      為後段之行為時，因其行為等同於債務人之行為，而致生
      客觀上之結果，亦應有該法條之適用，原檢察署解釋其適
      用範圍，顯有違法之嫌。
（四）而該駁回再議聲請之處分書，雖稱最高法院53年度第5次
      民、刑庭總會決議內容重點，應係在解釋何謂「將受強制
      執行之際」，而非解釋「債務人」，此關該會議提案案由
      「查刑法第三百五十六條所受強制執行之際，是否係指得
      有強制執行名義，且強制執行程序未終結前之期間而言？
      設有某公司因欠工人工資，經地方機關調處，將設備器具
      開列清冊妥為保管，不得擅自處分，待清算後聲請法院拍
      賣，如違反此項決議，擅自變賣，是否與該條之要件相當
      ？案關適用法律疑義，提請公決」自明云云。然縱使該決
      議內容係在解釋何謂「將受強制執行之際」，而非解釋何
      謂「債務人」，然依其提案案由所載「其公司因欠工人工
      資」可知，債權人為工人，債務人為公司，與本案債務人
      聯駿公司均非個人而係法人身分相同，若於債務人為法人
      身分，即無刑法第三百五十六條損害債權罪之適用，此時
      何需探討「何謂將受強制執行之際」，顯見依該次總會提
      案案由可知不論債務人係屬自然人或法人均有可能涉犯刑
      法第三百五十六條之罪。且依該次會議決議內容已可知於
      債務人為公司之法人組織，亦有適用刑法第三百五十六條
      之餘地，然該駁回再議之處分書以決議內容重點並非在解
      釋「債務人」，而駁回聲請人再議之聲請，其適用法律顯
      有違誤。
（五）被告辯稱財政部台北市國稅局財產歸屬資料清單所載之車
      輛大多為靠行性質，聯駿公司並非實際所有權人部分：於
      臺灣臺中地方法院96年度重訴字第34號侵權行為損害賠償
      事件中，聯駿公司之訴訟代理人於96年3月29日言詞辯論
      筆錄中稱：「靠行有兩種，一種是司機自己買車自己攬貨
      ，公司只是純粹讓司機靠行，至於聯駿公司是自己買車，
      自己請司機運貨，不讓人靠行... 」，且因聯駿公司之訴
      訟代理人已自承其「擔任員工，在業務部門... 」，則其
      既有能力擔任案件之代理人，自當對聯駿公司之內部營運
      及外部訴訟問題有所了解，因此其所稱「聯駿公司是自己
      買車，自己請司機運貨，不讓人靠行... 」自有可信之處
      ，由此顯見被告於檢察署所為之上開供述，應為不實。又
      被告雖提出23份之靠行契約書以為證明，惟聲請人聲請執
      行債務人聯駿公司之財產前，聯駿公司當時尚有二十九筆
      所有車輛之財產，被告於偵查中稱其中車號301-GK、461-
      GZ、7R-361、QU-855、033-JG等號五台車輛為聯駿公司所
      有，且提出二十三份之靠行契約，以證明該二十三台車輛
      係車主靠行於聯駿公司，然被告僅說明二十八台車輛之所
      有權歸屬，尚有一台車輛之所有權無法說明，被告已然涉
      有隱匿財產之嫌。又若該二十三份靠行契約為屬實，聲請
      人即債權人並無予強制執行之權利，被告及聯駿公司本得
      繼續營業獲取利益，被告何需大費周章終止靠行契約，且
      剛好其弟弟正好成立交通公司，如此動作及時機均令人質
      疑被告供述之真實性。況且該二十三台車輛若屬靠行於聯
      駿公司，則聯駿公司是否每月有收取二十三台車輛車主靠
      行費用之憑據，即為判斷系爭二十三台車輛是否靠行於聯
      駿公司之重要證據，然就上開憑證，被告卻無法提出以為
      釋疑，足認該二十三份靠行契約應屬不實。
（六）被告稱將車號7R-361、461-G8號汽車處分予第三人部分：
      被告及證人固均稱係依當時市場行情價值購買，總價為八
      十萬元，然何謂當初市場行情及其依據為何，被告及證人
      就此部分並無法提出說明及解釋。且證人就檢察官詢問簽
      約地點、交付款項地點、如何支付等重要事項卻無法說明
      回答，但被告卻能清楚回答，因此證人所證述之內容是否
      屬實，實令人質疑。又被告稱簽約及交款之處所均系在一
      一七八號之營業地址，然該地址係為住家，根本不可能為
      營業使用，且該地址亦無足夠空間容納二十九台車輛。是
      以，證人及被告所述應為不實。且就檢察官詢問車輛買賣
      係由何人主動提及乙事，被告及證人之供述明顯矛盾，渠
      等二人所稱車輛買賣乙事，應係通謀虛偽意思表示，其目
      的應係在損害債權人即告訴人之權益。
（七）被告另於臺灣臺中地方法院97年度執字第89814號民事執
      行程序中，供稱聯駿公司之車輛財產共有車號QU-855、NF
      -D6、301-GK、5V-82、PW-60、6Z-33等六臺車輛，其數量
      、車號與被告於偵查中所供述不吻合，亦足證其於偵查中
      之供述不實。且聯駿公司就報告汽車短少之原因，及所稱
      剩餘六筆汽車停放地點，於九十八年五月二十七日進行訊
      問程序中，被告又稱前開六臺車輛，除301-GK仍在使用而
      停放於「台中縣大安鄉○○○路一一七八號」外，其餘五
      台車輛均已停用，停放於路邊，之後回去找都找不到車子
      云云。然該一一七八號之地址，並非聯駿公司之實際營業
      地址，該車輛不可能停放於該處，且若聯駿公司之五台車
      輛因停放於路邊而遭人竊取，被告理應前往警察局申報遺
      失，則被告應有報案紀錄為憑，然被告卻無法提出報案紀
      錄，更足資證明被告有毀壞、處分或隱匿財產之罪行。
（八）就上開被告涉犯毀壞、處分、隱匿債務人財產之行為，亦
      經原檢察署認定「惟以上各點，均予被告雖有處分、隱匿
      聯駿公司財產之行為... 」，顯見本案被告確有刑法第三
      百五十六條所指客觀構成要件之行為。
四、經查：
（一）聲請人對被告乙○○提出毀損債權之告訴，其告訴意旨略
      為：被告乙○○係聯駿公司負責人。聯駿公司之受僱人劉
      宗華於國九十五年一月初，因執行職務駕駛車輛，與聲請
      人甲○○發生車禍，造成聲請人受傷，聲請人因而提起民
      事訴訟，經臺灣臺中地方法院於九十七年一月十七日以96
      年度重訴字第34號判決聯駿公司與劉宗華應連帶給付聲請
      人新臺幣（下同）427萬2702元及利息，且聲請人得供擔
      保後予以假執行。被告明知聲請人已對聯駿公司取得執行
      名義，且依據九十七年一月二十九日之財政部臺北市國稅
      局財產歸屬資料清單，聯駿公司名下至少有二十九部汽車
      。然被告竟意圖損害聲請人之債權，於九十七年一月二十
      九日後之某日，將聯駿公司名下之汽車幾乎全部移轉所有
      權予他人。因聲請人及聯駿公司對臺灣臺中地方法院96年
      度重訴字第34號民事判決不服，各自提起上訴，經臺灣高
      等法院臺中分院於九十七年七月一日以97年度上字第100
      號判決聯駿公司與劉宗華應再連帶給付聲請人1萬9728元
      及利息。聯駿公司不服該第二審判決提起上訴，經最高法
      院於九十七年九月二十六日以97年度台上字第2039號裁定
      駁回上訴確定。迨九十七年十月二十七日聲請人向財政部
      臺北市國稅局查詢時，聯駿公司名下僅剩車號301-GK、QU
      -855號、287-ZE號等三台汽車，致使聲請人取得判決確定
      證明並聲請執行時，無法扣押聯駿公司之財產以為執行，
      損害聲請人之權益。因認被告涉犯刑法第三百五十六條之
      損害債權罪嫌。
（二）前開不起訴處分及駁回再議處分之要旨略以：
   1、按犯罪事實應依證據認定之，無證據不得認定犯罪事實，
      刑事訴訟法第一百五十四條第二項定有明文。又刑法第三
      百五十六條之損害債權罪，係以債務人於將受強制執行之
      際，意圖損害債權人之債權，而毀壞、處分或隱匿其財產
      為要件。其犯罪主體須為將受強制執行之債務人，而所謂
      「債務人」，須依強制執行名義負有債務之人。換言之，
      依強制執行法取得執行名義之債權人的相對債務人，始足
      當之，此有最高法院90年度台非字第71號判決要旨可供參
      考。
   2、被告雖為聯駿公司之代表人，然法人於法令限制內具有權
      利能力，為民法第二十六條前段所規定，其代表人與法人
      分屬不同之權利能力個體。而臺灣臺中地方法院96年度重
      訴字第34號、臺灣高等法院臺中分院97年度上字第100號
      判決，並未命被告賠償聲請人，僅係聯駿公司為聲請人之
      債務人。縱被告於其所經營聯駿公司將受強制執行之際，
      處分聯駿公司財產之行為，但被告既非刑法第三百五十六
      條所指之債務人，且該條又無「法人犯罪，處罰其負責人
      」之規定，則其所為，尚不合該條罪之要件。
   3、雖聲請人另行補充之告訴理由，包括：(1)就二十九台車
      輛中被告主張車號301-GK號、461-GZ號、7R-361號、QU-8
      55、033-JG號等五台汽車為聯駿公司所有，其餘年輛為靠
      行車輛，但僅提出二十三份靠行契約書，尚有一台車輛所
      有權歸屬未說明；而聯駿公司是否每月收取靠行費用，攸
      關該二十三台車輛是否確實有靠行，有命被告提出資料或
      說明之必要。(2)被告及證人吳宗益雖一致表示聯駿公司
      出售車號461-GZ、7R-361號汽車賣給聯旭公司之總價金為
      八十萬元，但證人吳宗益對於簽約及交付被告款項地點無
      法說明清楚，其證詞是否屬實令人質疑。況且被告稱簽約
      及交款之處所在臺中縣大安鄉○○○路一一七八號，但該
      地址為住家，有照片一張可證，不可能作為營業使用，顯
      然車輛買賣一事不實在。(3)被告於臺灣臺中地方法院97
      年度執字第89814號民事執行程序中，陳報聯駿公司之車
      輛財產有車號QU-855、NF-D6、301-GK、5V-82、PW-60號
      、6Z-33號等六台汽車，其數量、車號與被告於偵查中所
      供不符合。然姑不論被告有無處分、隱匿聯駿公司財產之
      行為，均不影響本件不成立刑法第三百五十六條犯罪之結
      論，自無須再為調查。
   4、最高法院53年度第5次民、刑庭總會決議內容重點，應係
      在解釋何謂「將受強制執行之際」，而非解釋何謂「債務
      人」，此觀該會議提案案由：「查刑法第三百五十六所受
      強制執行之際，是否係指得有強制執行名義，且強制執行
      程序未終結前之期間而言？設有某公司因欠工人工資，經
      地方機關調處，將設備器具開列清冊妥為保管，不得擅自
      處分，待清算後聲請法院拍賣，如有違反此項決議，擅自
      變賣，是否與該條之要件相當？案關適用法律疑義，提請
      公決」自明，是該決議內容並不適用於本件。故本件原檢
      察官依最高法院90年度台非字第71號判決意旨認被告罪嫌
      不足，核無不合。
   5、結論：聲請人所指控之事實尚與刑法第三百五十六條罪之
      構成要件不符，此外復查無其他證據足認被告有毀損債權
      之犯行，應認被告犯罪嫌疑不足。
（三）經本院審酌本案全部證據資料後認為：
   1、按我國刑事訴訟法第二百五十八條之一「聲請法院交付審
      判制度」，係參考德國刑事訴訟法第一百七十二條第二項
      之規定及日本刑事訴訟法第二百六十二條準起訴之規定，
      增訂，使告訴人於不服上級檢察署之駁回處分者，得向法
      院聲請交付審判。此制度設計目的係對於檢察官起訴裁量
      之制衡，除貫徹檢察機關內部檢察一體之原則所含有之內
      部監督機制外，亦宜有檢察機關以外之監督機制，由法院
      保有最終審查權而介入審查，以提供告訴人多一層救濟途
      徑，以促使檢察官對於不起訴處分為最慎重之篩選，審慎
      運用其不起訴裁量權（刑事訴訟法第二百五十八條之一立
      法理由參照）。而檢察官依偵查所得之證據，足認被告有
      犯罪嫌疑者，應提起公訴，刑事訴訟法第二百五十一條第
      一項定有明文。所謂「足夠之犯罪嫌疑」，係指依偵查所
      得的事證，被告之犯行「很可能獲致有罪判決」而言，此
      一起訴與否的判斷標準，與法院審理後為有罪裁判與否的
      證據證明力要求基準，並不完全相當，應先敘明。
   2、刑法第三百五十六條所謂之「債務人」，係指須依強制執
      行名義負有債務之人，換言之，依強制執行法取得執行名
      義之債權人的相對債務人，始足當之。即刑法第三百五十
      六條之毀損債權罪，其犯罪主體應以債務人為限，而債務
      人為法人時，又別無處罰其代表人之規定，是公司負責人
      ，雖於該公司財產將受強制執行之際，意圖損害債權人之
      債權，而出售該公司之財產，亦不得以本罪相繩。為此有
      司法院（76）廳刑一字第784號及最高法院90年度台非字
      第71號判決意旨資參照。而最高法院53年度第5次民、刑
      庭總會決議內容重點，係在解釋何謂「將受強制執行之際
      」，而非解釋何謂「債務人」，前開駁回再議之處分意旨
      已詳述，是該決議內容並不適用於本件。
   3、又聲請交付審判意旨所指出本件應有刑法第三十一條第一
      項規定之適用一節，查刑法第三十一條第一項身分犯之規
      定，尚難認與本案有關，蓋聯駿公司並無從為刑法第三百
      五十六條之正犯，故無法援引刑法第三十一條第一項之規
      定而認被告為刑法第三百五十六條損害債權罪之共犯。
   4、另聲請交付審判意旨復指出「強制執行法有關債務人權利
      義務之規定，並一體適用，而於強制執行法第二十一、二
      十二條係就債務人拘提、管收、限制住居為規定，且於同
      法第二十五條第二項規定『關於債務人拘提、管收、限制
      住居及應負義務之規定，於左列各款之人亦適用之：...
      四、法人或非法人團體之負責人、獨資商號之經理人』，
      因此於債務人就應供強制執行之財產有隱匿或處分之情事
      者，條文雖規定得拘提債務人，但依同法第二十五條第二
      項之規定可知，因法人債務人無法自行為隱匿、處分財產
      之行為，而須透過代表人或負責人為之，因此法之代表人
      代表債務人若有隱匿、處分財產之情事，亦有債務人拘提
      、管收、限制住居及應負義務之規定之適用，此時於刑法
      適用上亦應為同一解釋」。然經查強制執行法第二十五條
      第二項第四款其規範目的乃透過拘提、管收、限制住居及
      應負義務等方式，藉以督促義務人履行義務，而非對於該
      法人或非法人團體之負責人、獨資商號之經理人施以處罰
      。強制執行法該條規範核與刑法第三百五十六條之構成要
      件無關，無加以一體適用之餘地。
   5、就其餘交付審判意旨中所稱關於被告乙○○有無處分、隱
      匿聯駿公司財產之行為，均不影響本件不成立刑法第三百
      五十六條犯罪之結論，自無須再為調查。
五、綜上所述，臺灣臺中地方法院檢察署檢察官及臺灣高等法院
    臺中分院檢察署檢察長針對聲請人前開聲請交付審判之指述
    內容，業經為必要之調查、蒐證及詳細論列說明理由，原不
    起訴及駁回再議聲請之處分書所為之事實認定、理由說明，
    均無明顯悖於經驗法則、論理法則或其他證據法則之情事，
    本院因認本件並無「聲請人所指摘不利被告之事證未經檢察
    機關詳為調查或斟酌，或不起訴處分書所載理由違背經驗法
    則、論理法則或其他證據法則」等得據以交付審判之事由存
    在，原處分書以被告並未構成刑法第三百五十六條之損害債
    權罪，予以不起訴處分及駁回再議之聲請，洵屬有據，並無
    違誤之處。是以，本件聲請人仍執前詞，聲請交付審判，為
    無理由，應予駁回。
六、依刑事訴訟法第二百五十八條之三第二項前段，裁定如主文
    。
中    華    民    國    98    年    10    月    30    日
                  刑事第十三庭  審判長法  官  楊萬益
                                      法  官  劉邦繡
                                      法  官  廖慧如
以上正本證明與原本無異。
不得抗告。
                                      書記官  張宏清
中    華    民    國    98    年    10    月    30    日


司法院資訊處製作；財團法人民間司法改革基金會備份。
